【裁判字號】    89,簡上,49
【裁判日期】    890712
【裁判案由】    國家賠償
【裁判全文】
臺灣屏東地方法院民事判決  八十九年度簡上字第四十九號
    上  訴  人  丙○○
    被上訴人    台灣省屏東縣選舉委員會
    法定代理人  甲○○
    訴訟代理人  乙○○
右當事人間請求國家賠償事件，上訴人對於中華民國八十九年一月二十六日本院八十
八年度年度屏國簡字第一號第一審判決提起上訴，本院判決如左：
    主  文
上訴駁回。
第二審訴訟費用由上訴人負擔。
    事  實
甲、上訴人方面：
一、聲明：
（一）原判決廢棄。
（二）、右開廢棄部份，被上訴人應給付上訴人新台幣（下同）二十三萬七千八百六
        十元，及自起訴狀繕本送達翌日起至清償日止，按年息百分之五計算之利息
        。
二、陳述：除與原審判決相同者予以援用外，補稱：
（一）、民法第二百十六條第二項規定，依通常情形，或依已定之計劃設備或其他特
        別情事，可得預期之利益，視為所失利益，本件上訴人若非因被告機關之過
        失，當可於十一個月以前即順利任職新原鄉鄉民代表，依此既定之事實狀況
        ，當可依法領取研究費、交通費等費用，自可視之為可得預期之利益。而受
        賠償。參之損害賠償法理，於機會喪失情形下，所侵害者，係期待取得之具
        體權利，上訴人所受損害者，為一具體服公職權利，非未定權益，因被上訴
        人機關之過失，致使上訴人任鄉民代表權利受到損害，此機會喪失的情況，
        伴隨產生未任職所生之所受損害與所失利益，易言之，若無此過失情況，上
        訴人必定參與研究、參加大會，此種機會喪失所導致的損失，自得請求賠償
        。例如因受侵害無法正常工作之人，侵權行為者，豈可以受侵害人本身實際
        並未工作，而主張不用賠償其不工作所產生之薪資、補助費用等損失本案情
        形亦是如此。
（二）、在機會喪失之情況，予以類型化，在關係人僅二人，例如某甲侵害某乙取得
        具體權利、法益喪失之機會者，則此類型之機會喪失，所侵害者並非反射損
        害，而是直接的侵害行為，因此可以依契約之內容以及法規之保護意旨而定
        其損害賠償，且此損害賠償之計算，則以我國損害賠償制度旨在賠償被害人
        所受全部損害，計算機會喪失之損害，仍以被害人主觀方面之計算予以賠償
        。若上訴人未喪失此機會，主觀上必定會參與研究、開會，此部份之研究費
        、車馬費、出席費均為上訴人主觀上所得領取的利益。
（三）、對被上訴人抗辯之陳述：本件應無損益相抵原則之適用，因並無對價關係之
        存在，例如侵權行為人不慎侵害某人身體，致使其不能按約定工作上班，則
        此工作能力之薪資所得之喪失，依法為明定損害賠償之項目，豈可主張被害
        人在家休息並未工作，勞力既未付出，薪資無庸賠償。其未上班致其勞力節
        省即是受有利益，而可以與薪資受損部份損益相抵。又請求費用是否確實，
        新園鄉鄉民代表大會第一次臨時大會自八十七年九月二十八日至同年月三十
        日，計三日；第一次定期大會自八十七年十一月七日至同年月十六日，計十
        日；第二次定期大會自八十八年五月十五日至同年月二十四日，計十日；第
        二次臨時大會自八十八年六月十五日至同年月十七日，計三日。共計二十六
        日，每日出席會八百元，共計二萬零八百元。本件請求損害賠償之依據係依
        國家賠償法第二條第二項所規定：公務員於執行職務行使公權力時，因故意
        或過失不法侵害人民自由或權利者，國家應負損害賠償責任。而在依同法第
        五條規定，由民法相關規定補充之。而民法第二百十六條第二項規定，損害
        賠償除法律另有規定或契約另有訂定外，應以填補債權人所受損害與所失利
        益為限。本件即基此可歸責被上訴人之事由，致使上訴人任公職之機會喪失
        ，而產生未任職所生之所失利益所受損害，且本件任公職之權利受損，是直
        接導致於被上訴人之計票錯誤，被上訴人舉例考生應考期間遭人過失車禍而
        不能考試一例，與本案不能類比。因考生能否確實上榜為未定之數，而上訴
        人確實是因被上訴人之過失而致任公職權利受到剝奪。且任公職之權利，是
        國家賠償法第二條第二項中之權利一種，被上訴人抗辯非國家賠償範圍不可
        採。
三、證據：援用原審立證方法。
乙、被上訴人方面：
一、聲明：如主文所示。
二、陳述：除與原審判決相同者予以援用外，補稱：
（一）、上訴人主張參加由被上訴人機關所舉辦之屏東縣新園鄉第十六屆鄉民代表選
        舉，因開票人員之疏失，誤將投給上訴人之一張有效票放入另一候選人劉佳
        璋之有效票內，致使其以一票之差落選，嗣經提起當選無效之訴，經民事法
        院查明後，始確認上情無誤，而認被上訴人機關有侵害其服公職之權利，進
        而依國家賠償及民法相關規定，請求自八十七年八月一日應就職之日起至八
        十八年七月間正式就職之日止計十一個月期間之鄉民代表研究費十八萬七千
        元（每月一萬七千元）、為民服務費二萬八千六百元（每月二千六百元）、
        鄉民代表出席費二萬一千六百元（定期會二十天臨時會七天，每天八百元
        ）等，合計二十三萬七千八百六十元之損失。
（二）、如上訴人前述主張，本件之爭點得分述如下：
（１）、上訴人所主張之鄉代研究費十八萬七千元，為民服務費二萬八千六百元及鄉
        代開會出席費二萬一千六百元，是否屬民法第二百十六條第一項規定之所失
        利益範圍內？就此，上訴人係主張依損害賠償法理，在機會喪失之情況，意
        即所侵害者係期待取得之具體權利，亦應予賠償，若無被上訴人之過失存在
        ，則上訴人必定參與研究、參加大會，自不能以上訴人並未行使職權而不用
        賠償，惟鄉民代表係屬無給職，不經常集會，並無固定之報酬，即令有存在
        上訴人所謂之鄉民代表研究費、出席費或為民服務費等支領費用之項目，但
        該些費用，均屬與行使職權有直接關係者，並非基於個人報酬性質而來，此
        觀民國七十四年十月十八日修正施行之台灣省各縣鄉鎮縣轄市民代表會組織
        規程第九條規定，鄉民代表為無給職，但得支研究費，在開會期間，並得酌
        支膳宿費及交通費；另八十三年七月二十九日修正公布施行之省縣自治法第
        三十二條第一項及八十八年一月二十五日公布施行之地方制度法第五十二條
        第一項等，亦均有相同規定，易言之，上訴人所主張之各項費用，性質上屬
        實支費用之開銷，上訴人當時既尚未任職鄉民代表，即無鄉代研究費、出席
        開會車馬費或為民服務費等之支出問題，故上開費用不能認為係民法第二一
        六條第一項所定之所失利益、此從訴外人即原當選人劉佳璋就已領取之上開
        各項費用，雖現被判當選無效，但仍無從追償其所受領之費用，足證各項費
        用應屬實際支應者，並非報酬，更無從認係不當得利；且劉佳璋於就職後所
        為職務上行為，亦不受當選無效之影響（選罷法105條參照）
（２）、即令上訴人主張之各項費用或部分費用屬所失利益之範圍，亦因損益相抵原
        則之適用，其損失亦不存在：按依最高法院二十七年滬上字第七三號判例謂
        損害賠償，除法律另有規定或契另有訂定外，應以填補債權人所受損害及所
        失利益為限，為民法第二百十六條第一項所明定，故同一事實，一方使債權
        人受有損害，一方又使債權人受有利益者，應於所受之損害內，扣抵所受之
        利益，必其損害相抵之結果尚有損害，始應由債務人負賠償責任，因之，上
        訴人所主張之鄉代研究費、出席費或為民服務費等，既係因任職鄉代期間之
        研究、開會或為民服務而支領者，則於性質上，該些費用應與未研究，未出
        席開會或未為民服務所節省之勞費，構成等價上之對比關係，故縱令上訴人
        受有上述各項費用損失，但其亦因未支付各項費用或勞力而受有利益（如未
        出席開會所節省之車馬費等），此項損失與利益間，依前述各項法規所述內
        容觀之，二者在價值上應屬相當，則依前述最高法院判例意旨所示，同一事
        實，一方使債權人受有損害，一方又使債權人受有利益者，應予扣抵所受之
        利益，經扣抵結果，上訴人自亦無損失可言。
（３）、再退步言，即令損害大於利得，惟本件開票作業，上訴人方面亦有推舉所信
        賴之監察員在場監察，選務人員若有違誤或不法，監察人員自可予以制止，
        故若認被上訴人有何過失情事，則上訴人所推舉之監察人員未善盡監察責任
        ，其過失亦不能免，依民法第二二四條規定，上訴人對其監察員之過失亦應
        與自己之過失負同一責任，本件亦應有過失相抵之情況存在，應按過失比例
        扣抵賠償金額。
（４）、國家賠償法第二條第二項前段固規定，公務員於執行職務行使公權力時，因
        故意或過失不法侵害人民自由或權利者，國家應負損害賠償責任；惟同法第
        五條則規定，國家損害賠償責任，除依本法規定外，適用民法規定。易言之
        ，損害賠償之內容項目及其範圍等，均應依民法侵權行為之相關規定定之。
        本件上訴人請求給付之研究費等項目，並未說明係依據民法何一條文為其請
        求內容之依據，經核其性質，較類似於民法第一九三條第一項所定勞動能力
        喪失或減損部分（即停業損失或稱工作損失），惟民法第一九三條固規定被
        害人得請求停業上損害，但卻僅限於被害人係因身體或健康上受侵害，始得
        請求，其他侵害，縱有造成停業之事實，依法亦無從請求停業上之損害賠償
        （例如車輛被毀損，以致無法開車上班）本件上訴人請求之研究費等項目，
        被上訴人已具狀說明非屬工作上之報酬，已難請求工作損失之損害賠償外；
        即令該些請求之項目屬於工作上之報酬，本件上訴人既非屬身體或健康上遭
        受侵害，自亦無請求給付工作損失之餘地，上訴人不能僅以國家賠償法第二
        條第二項前段或民法第一百八十四條第一項前段定有權利遭受侵害得請求損
        害賠償之規定，直接用作為本件請求給付工作損失之依據，否則，民法第一
        九三條即無特別規定之理。被上訴人有無侵害上訴人服公職權利？或國家賠
        償法第二條第二項所定之權利究有無包含服公職權利在內？本件情形，即令
        認定被上訴人機關之計票人員有所疏失，以致造成計票錯誤之結果，但此項
        過失的錯誤計票行為也並非直接侵害上訴人服公職之權利，如同應考試亦為
        人民之權利，但若應考人於應考期間，因他人之過失而發生車禍，以致不能
        繼續參加考試，雖然社會觀念上認為車禍導致了應考人不能考試之原因，但
        依侵權行為之法則言，車禍所侵害之權利，顯不包括應考試之權利在內。再
        者，本件係因於計票過程中，將某一選民投給上訴人之票誤算為投給其他候
        選人者，此行為縱認有所過失，惟究竟係侵害選民之投票權？抑或上訴人之
        得票權（得票是一種權利或僅係一種利益？）？已甚有疑外？即令因而造成
        上訴人當選或落選二極化之結果，惟上訴人服公職之權利係對國家而言（請
        求服任公職公職之權利，其性質類似債權），屬於一種相對權，並非絕對權
        ，故國家賠償法第二條第二項所定之權利，是否亦包括此種與債權性質相類
        似之服公職權利在內，非無斟酌之餘地
三、證據：除援用原審立證方法外，補聲請本院函查新園鄉民代表會之第十六屆大會
    開會期間與各項費用補助。
    理  由
一、本件上訴人起訴主張其於八十七年六月間參加被告所舉辦之臺灣省屏東縣新園鄉
    第十六屆鄉民代表選舉，因開票人員之作業疏失，至原告以一票之差落選，經原
    告於法定期限內提起劉佳璋當選無效訴訟，並經本院以八十七年度選字第四號審
    理，經驗票查證發現在新園鄉仙吉村第二投開票所之選票內，將上訴人之一張有
    效票放入當選人劉佳璋之有效票內，故上訴人實際票數應為一一三三票，當選人
    劉佳璋應為一一三二票，經本院以八十七年度選字第四號及台灣高等法院高雄分
    院以八十八年度選上字第三號判決劉佳璋當選無效確定，因本屆鄉民代表之任期
    係自八十七年八月一日起即正式就職，原告因被告之嚴重過失遲至法院判決後始
    於八十八年七月間正式就職新園鄉鄉民代表，被上訴人侵害上訴人服公職之權利
    ，上訴人自得依國家賠償法第二條第二項規定，向被上訴人請求國家賠償，又依
    國家賠償法第五條規定，應適用民法相關規定，得依民法第二百十六條規定，向
    被上訴人請求因機會喪失所可得之利益，請求範圍包括鄉民代表研究費，每月一
    萬七千元，十一個月共計十八萬七千元，鄉民代表為民服務費，每月二千六百六
    十元，十一個月共計二萬八千六百元，新園鄉鄉民代表大會，定期大會一年共開
    議二十天，每日補助八百元，共計一萬六千元，臨時代表大會，召開七天，每日
    補助八百元，共計五千六百元，合計四項費用，上訴人十一個月未服公職之損失
    共計二十三萬七千八百六十元等情，因求為命被上訴人給付前開金額及自起訴狀
    繕本送達翌日起至送達日止按年息百分之五計算之利息之判決。
二、被上訴人則以：
    鄉民代表係屬無給職，不經常集會，並無固定之報酬，即令有存在上訴人所謂之
    鄉民代表研究費、出席費或為民服務費等支領費用之項目，但該些費用，均屬與
    行使職權有直接關係者，並非基於個人報酬性質而來，上訴人所主張之各項費用
    ，性質上屬實支費不能認為係民法第二一六條第一項所定之所失利益。上訴人主
    張之各項費用或部分費用屬所失利益之範圍，亦因損益相抵原則之適用，其損失
    亦不存在。若認被上訴人有何過失情事，則上訴人所推舉之監察人員未善盡監察
    責任，其過失亦不能免，依民法第二二四條規定，上訴人對其監察員之過失亦應
    與自己之過失負同一責任，應按過失比例扣抵賠償金額。又本件行為縱認有所過
    失，究竟係侵害選民之投票權抑或上訴人之得票權，甚有疑義。雖因而造成上訴
    人當選或落選之結果，上訴人服公職之權利係對國家而言，屬於一種相對權，並
    非絕對權，故國家賠償法第二條第二項所定之權利，是否亦包括此種與債權性質
    相類似之服公職權利在內，非無斟酌之餘地等語，資為抗辯。
三、按國家賠償法第二條第二項前段規定公務員執行職務行使公權力時，因故意或過
    失不法侵害人民自由或權利者，國家應負損害賠償責任。是國家應負損害賠償責
    任之要件，須為公務員執行職務行使公權力時，出於故意或過失所為侵權行為，
    致侵害人民自由或權利，人民因之受有損害，且該損害與公務員之侵權行為間具
    有相當因果關係始足當之。次按民法第二百十六條規定，損害賠償除法律另有規
    定或契約另有訂定外，應以填補債權人所受損害與所失利益為限，是為規定損害
    賠償之範圍。而被害人所受損害稱積極損害，被害人所失利益稱消極損害。積極
    損害限於因可歸責於加害人之原因事實發生，以致減少既有利益之謂；而消極損
    害則指被害人本可獲得之利益，因可歸責於加害人之原因事實，以致喪失。此類
    損害範圍不易確定，故依民法第二百十六條第二項規定依通常情形，或依已定之
    計畫設備或其他特別情事，可得預期之利益，視為所失利益。因之包括確實可獲
    得而未獲得之利益者，依通常情形可得預期之利益及依已定之計畫設備或其他特
    別情事可得預期之利益等。
四、本件上訴人主張因被上訴人機關之開票人員作業疏失，在新園鄉仙吉村第二投開
    票所內之選票內，將上訴人一張有效票放入當選人劉佳璋之有效票內，致其因一
    票之差落選，而原當選人反因之當選屏東縣新園鄉第十六屆鄉民代表，經提起劉
    佳璋當選無效之訴獲得勝訴判決，認定應由其當選屏東縣新園鄉第十六屆鄉民代
    表等情，業據其提出本院八十七年選字第四號、台灣高等法院高雄分院八十八年
    度選上字第三號判決為證，被上訴人對此事實亦不爭執，自堪信為真實。其次上
    訴人主張在其未能任職期間因任公職機會喪失而所受損害，即該應就職未能就職
    期間所可領取之研究費、為民服務費、鄉民代表定期大會、臨時大會之出席費等
    可領取費用為所受損害、其所失利益等情，經函查該屆鄉民代表大會之第一次第
    二次定期大會及臨時會，合計確實為期二十六日，而自八十七年八月起至八十八
    年六月止期間，代表每人領取研究費為一萬七千元，為民服務費二千六百六十元
    ，定期與臨時大會每人每天領取出席會為八百元，共召開二次定期大會二十天，
    臨時大會六天，有新園鄉民代表會八十九年五月二十五日八九園鄉代字第二五七
    號函在卷可參。是每位鄉民代表在該十一月期間內所領取之費用確實如上訴人所
    主張之二十三萬七千零六十元（上訴人於原審多計算臨時大會一天八百元）。是
    本件上訴人所請求者，是否符合國家賠償法第二條第二項所規定之要件，而得請
    求被上訴人賠償其所謂因機會喪失之所受損害所失利益，為本件須探究者。
五、經查被上訴人之開票人員確實有疏失導致上訴人不能如期當選新園鄉第十六鄉民
    代表一職，其過失行為不因上訴人之在場監督人員之疏失而影響過失行為之成立
    ，合先說明。次查民國七十四年十月十八日修正施行之臺灣省各鄉鎮縣轄市民代
    表會組織規程第九條規定：『鄉鎮縣轄市民代表為無給職，但得支研究費，在開
    會期間，並得酌支膳宿費及交通費。』；八十三年七月二十九日修正公布施行之
    省縣自治法第三十二條第一項規定：『省議員、縣（市）議員、鄉（鎮、市）民
    代表得支研究費等必要費用，在開會期間並得酌支出席費、交通費及膳宿費』；
    八十八年一月二十五日公布施行之地方制度法第五十二條第一項規定：『省議員
    、縣（市）議員、鄉（鎮、市）民代鄉民代表表得支研究費等必要費用，在開會
    期間並得酌支出席費、交通費及膳宿費』；依據前開法規之規定，可確知鄉民代
    表並無固定之報酬，支領報酬僅限平日之研究費及開會期間之膳宿費、交通費為
    限，均屬與其行使職權有直接關係而非屬於個人報酬性質之必要費用。且鄉民代
    表依臺灣省各鄉鎮市民代表組織規程準則所定職務之性質，不經常集會，並非應
    由國庫定期支給歲費、公費等待遇之職務，可認其確為無給職。上訴人雖因被上
    訴人之過失行為導致無法如期任職鄉民代表，喪失十一個月之研究費、為民服務
    費與開會補助費，然該費用之未能支領係基於未任職未出席之行為而來，被上訴
    人之過失行為與其之間並無相當因果關係，上訴人既無從事研究工作，亦無出席
    開會，自不能支領費用，參酌民法第二百十六條第一項規定，其無損害無從填補
    損失，其無何積極損害甚明；其次上訴人所謂之鄉民代表研究費、出席費或為民
    服務費等支領費用之項目，該些費用，均屬與行使職權有直接關係者，並非基於
    個人報酬性質而來，此已說明如前，與侵權行為人不能工作直接受損之工資所得
    不同，按工資係服勞務之對價，而前開費用性質上非屬上訴人因服公職所支領之
    俸給或待遇，非上訴人任職鄉民代表所得預期之利益，既非所失利益，自無填補
    之可言。
六、綜上所述，本件上訴人主張為不足採，被上訴人抗辯尚屬可信。是則上訴人執此
    主張被上訴人應給付如聲明所示之金額與利息，自屬無據。從而上訴人主張本於
    國家賠償之法律關係請求被上訴人給付為無理由，不應准許。其假執行之聲請亦
    失所附麗，應併予駁回。原審為上訴人敗訴之判決，及駁回其假執行之聲請，並
    無不合。上訴意旨指摘原判決不當，求於廢棄改判，為無理由，應予駁回。
七、據上論結，本件上訴為無理由，依民事訴訟法第四百三十六條之一第三項、第四
    百四十九條第一項、第七十八條，判決如主文。
中      華      民      國    八十九    年      七      月      十二    日
                                    臺灣屏東地方法院民事第一庭
~B審判長法官  李  麗  芳
~B法      官  李  芳  南
~B法      官  潘      快
右正本證明與原本無異。
不得上訴
~B法院書記官  胡  世  瑩
中      華      民      國    八十九    年      七      月      十三    日


司法院資訊處製作；財團法人民間司法改革基金會備份。
